臺灣高等法院臺南分院刑事判決
109年度金上訴字第922號
上  訴  人  臺灣雲林地方檢察署檢察官
被      告  陳吉文


上列上訴人因被告洗錢防制法等案件，不服臺灣雲林地方法院10
9年度金訴字第32號中華民國109年6月15日第一審判決（起訴案
號：臺灣雲林地方檢察署108年度偵字第6815號），提起上訴，
本院判決如下：
    主  文
上訴駁回。
    事  實
一、乙○○可預見提供個人金融帳戶之存摺、金融卡及密碼供不具
    特別信賴關係之他人使用，可能幫助他人遂行詐欺取財之犯
    罪，竟為貪求提供一個金融帳戶即可每月獲取新臺幣（下同
    ）3萬元高額報酬之目的，基於縱有人以其提供之金融帳戶
    實施詐欺取財犯行亦不違背其本意之不確定故意，在臉書瀏
    覽發現有人要買帳戶使用訊息後，即以通訊軟體LINE（下稱
    LINE）與真實姓名年籍不詳之成年人聯繫，並於民國108年8
    月14日某時許，依該不詳之人以LINE所指示，先將其向不知
    情之胞弟陳彥章借得之中華郵政股份有限公司（下稱郵局）
    帳號：00000000000000號帳戶之提款卡更改為該不詳之人指
    定之密碼後，再將上開郵局帳戶之存摺及提款卡，寄予真實
    姓名年籍不詳自稱「張○偉」之人收受，而容任「張○偉」及
    所屬詐欺集團成員（無證據證明有未成年人）使用前揭本案
    帳戶遂行犯罪，以此方式幫助他人犯詐欺取財之犯行。嗣詐
    欺集團成員取得本案帳戶後，於108年8月11日下午4時58分
    至同年月14日上午10時2分許，接續以電話聯繫甲○○，佯稱
    係其友人，欲向甲○○借錢，請甲○○將錢匯至上揭郵局帳戶云
    云，致甲○○陷於錯誤，而於108年8月14日上午10時17分許，
    匯款新臺幣（下同）3萬元至本案郵局帳戶內，旋遭提領一
    空。嗣甲○○查覺受騙報案，始悉上情。
二、案經甲○○訴由雲林縣警察局臺西分局報請臺灣雲林地方檢
    察署檢察官偵查起訴。 
    理  由
壹、程序部分：
一、本件被告雖於本院109年11月6日審理期日未到庭，惟本件審
    理期日傳票已於109年9月11日合法寄存送達被告住所，被告
    並已於109年10月9日至雲林縣警察局臺西分局安南派出所具
    領，有本院送達證書及被告具領紀錄在卷可稽（本院卷第65
    頁、第71頁），是本件被告經合法傳喚，無正當之理由不到
    庭，爰依刑事訴訟法第371條規定，不待其陳述，逕行判決
    。
二、按被告以外之人於審判外之陳述，雖不符刑事訴訟法第159
    條之1至第159條之4之規定，而經當事人於審判程序同意作
    為證據，法院審酌該言詞陳述或書面陳述作成時之情況，認
    為適當者，亦得為證據。當事人、代理人或辯護人於法院調
    查證據時，知有第159條第1項不得為證據之情形，而未於言
    詞辯論終結前聲明異議者，視為有前項之同意，刑事訴訟法
    第159條之5規定甚明。查本判決所引用之下列供述證據暨其
    他書證、物證，於本院審理時，被告經合法傳喚無正當理由
    不到庭，而檢察官對於本件判決所引用之前揭證據資料，均
    同意作為本案證據，於本院逐一提示後，迄於言詞辯論終結
    前亦未聲明異議，本院審酌上開證據資料製作時之情況，尚
    無違法不當及證明力明顯過低之瑕疵，認以之作為證據應屬
    適當，故揆諸前開規定，應認有證據能力，合先敘明。
貳、實體部分：
一、被告經合法傳喚無正當理由不到庭。惟上開犯罪事實，業據
    被告於原審準備程序及審理時均坦承不諱（原審卷第37頁、
    第63頁），核與證人陳彥章、告訴人甲○○於警詢之證述情節
    相符（警卷第7頁至第8頁、第15頁至第16頁），且有本案郵
    局帳戶108年8月1日至30日交易明細、陳彥章開戶資料、告
    訴人匯款截圖及手機通話紀錄截圖、臺北市政府警察局內湖
    分局內湖派出所受理刑事案件報案三聯單、受理各類案件紀
    錄表、受理詐騙帳戶通報警示簡便格式表、金融機構聯防機
    制通報單、內政部警政署反詐騙案件紀錄表影本各1份（警
    卷第11頁至第13頁、第17頁、第19頁、第27頁至第35頁）附
    卷可資佐證，足見被告之前揭任意性自白核與事實相符，事
    證明確，上開犯行均堪認定，應依法論科。
二、論罪部分：
　㈠按刑法上之幫助犯，係對於犯罪與正犯有共同之認識，而以
    幫助之意思，對於正犯資以助力，而未參與實施犯罪之行為
    者而言（最高法院75年度台上字第1509號、88年度台上字第
    1270號判決意旨參照）。是以如未參與實行犯罪構成要件之
    行為，且係出於幫助之意思提供助力，即屬幫助犯，而非共
    同正犯。本件被告提供本案郵局帳戶予不詳之詐欺集團成員
    ，作為實行詐欺取財之犯罪工具，其單純提供帳戶供人使用
    之行為，並不等同於向被害人施以欺罔之詐術行為，且亦無
    證據證明被告有參與詐欺取財犯行之構成要件行為，或與該
    詐欺集團成員有詐欺取財之犯意聯絡，是被告提供帳戶供人
    使用之行為，係對於該詐欺集團成員遂行詐欺取財犯行，資
    以助力，揆諸上開判決意旨，核被告所為，係犯刑法第30條
    第1項前段、第339條第1項之幫助詐欺取財罪。　　
  ㈡被告幫助他人犯詐欺取財罪，為幫助犯，本院衡其犯罪情節
    顯較正犯為輕，爰依刑法第30條第2項之規定，按正犯之刑
    減輕之。
　㈢檢察官起訴暨上訴意旨雖認被告上揭行為另構成洗錢防制法
    第2條第2款所定之洗錢行為，而應依同法第14條第1項規定
    論以洗錢罪云云。惟按：
　⒈洗錢防制法之立法目的，依同法第1條之規定，係在防制洗錢
    ，打擊犯罪。申言之，即在於防範與制止特定犯罪所得藉由
    洗錢行為（例如經由各種金融機構或其他交易管道），使其
    形式上轉換成為合法來源，而掩飾或切斷犯罪所得來源與犯
    罪之關聯性以躲避查緝。是洗錢防制法第2條第2款「掩飾或
    隱匿特定犯罪所得之本質、來源、去向、所在、所有權、處
    分權或其他權益者」之洗錢行為，除客觀上須有掩飾或隱匿
    特定犯罪所得之本質、來源、去向、所在、所有權、處分權
    或其他權益之行為外，主觀上仍須有旨在避免追訴、處罰而
    為上述行為之犯意，始克相當。又提供帳戶（例如：販售帳
    戶予他人使用）以掩飾不法所得之去向，固可能為洗錢行為
    之態樣。然於單純交付帳戶予他人使用，以使他人藉以取得
    特定犯罪所得之情形，是否當然即屬掩飾或隱匿不法所得之
    去向，而可構成洗錢行為，仍有疑問。因此，是否為洗錢防
    制法第2條第2款之洗錢行為，自應就犯罪全部過程加以觀察
    ，包括行為人是否具有洗錢之犯意，以及有無因而使特定犯
    罪所得之本質、來源、去向、所在、所有權、處分權或其他
    權益有所改變，或有無阻撓或危及對特定犯罪所得來源追查
    或處罰之行為在內。若僅係取得犯罪所得或利益之犯罪手段
    ，或並未合法化犯罪所得或利益之來源，而能一目了然來源
    之不法性，或作直接使用或消費之處分行為，自非洗錢防制
    法所規範之洗錢行為（最高法院106年度台上字第3711號判
    決意旨參照）。亦即洗錢罪之成立，除行為人主觀上應有掩
    飾或隱匿特定犯罪所得之犯意外，客觀上則應有掩飾或隱匿
    特定犯罪所得之行為，方始成立。是提供或販賣帳戶之行為
    雖可能構成洗錢防制法所規範之洗錢罪，惟仍應合乎上開主
    觀及客觀之要件，方屬洗錢防制法第14條第1項所定處罰之
    範疇，而非一有提供或販賣帳戶予他人使用之行為，即應論
    以洗錢罪。
  ⒉就本案而言，審酌被告歷來供述及卷證資料，固堪認被告將
    本案郵局帳戶資料交付給自稱「張○偉」之人使用，其交付
    時已然預見所提供之帳戶資料可能淪為實行詐欺取財不法犯
    罪之工具，惟仍基於縱使該等帳戶遭挪作不法使用亦不違背
    其本意之主觀意思，提供其個人帳戶資料容任他人使用，顯
    具他人利用其申設之帳戶為詐欺取財之不確定故意。然尚難
    逕認被告主觀上亦足以認識其交付上開帳戶之資料後，將來
    可能匯、存入帳戶之資金性質或來源為何。申言之，不詳之
    人固因被告交付帳戶資料之舉而得管控本案帳戶內資金之流
    動，然施行詐欺之人使用上開帳戶流通之資金來源多端，或
    可能確為詐欺取財之犯罪所得，亦無從排除非屬洗錢防制法
    第3條各款所列特定犯罪而取得或變得之財物或財產上利益
    及其孳息之可能，即被告於交付上開帳戶資料之際，對其帳
    戶將來實際之資金流動狀況未必均能掌握或預見，自無從以
    此推論其主觀上已認識匯、存入上開帳戶內之金錢均係源自
    特定犯罪之所得，並具有掩飾、隱匿、移轉、變更、收受或
    持有該犯罪所得之意思，進而積極為掩飾、隱匿、移轉、變
    更、收受或持有該特定犯罪所得之客觀行為。據此，被告雖
    有提供上開郵局帳戶之資料給他人使用之行為，惟其交付帳
    戶資料予他人使用，僅係幫助正犯「取得」犯罪所得之犯罪
    手段，而非「掩飾」或「隱匿」犯罪所得之行為，換言之，
    其「掩飾」或「隱匿」者乃正犯之詐欺行為，而非正犯之犯
    罪所得，且其行為並未將犯罪所得之來源合法化，堪認其提
    供上開郵局帳戶之資料給他人使用之行為，尚難謂係「掩飾
    」或「隱匿」犯罪所得之行為。揆諸前揭說明，要難僅以被
    告單純提供帳戶資料而對於詐欺取財犯罪資以助力之舉，即
    遽論其所為已屬洗錢防制法所規範之洗錢行為，而必然亦成
    立洗錢犯罪。
  ⒊洗錢防制法第2條規定：「本法所稱洗錢，指下列行為：意
    圖掩飾或隱匿特定犯罪所得來源，或使他人逃避刑事追訴，
    而移轉或變更特定犯罪所得。掩飾或隱匿特定犯罪所得之
    本質、來源、去向、所在、所有權、處分權或其他權益者。
    收受、持有或使用他人之特定犯罪所得。」被告提供上開
    帳戶時，詐欺取財之犯罪行為尚未實施，詐欺取財之正犯尚
    未取得犯罪所得，故被告提供上開帳戶之行為並無將犯罪所
    得、非法金流予以「移轉」或「變更」之行為。又詐欺取財
    之犯罪所得乃告訴人匯款入被告帳戶後始有之概念，告訴人
    未匯入前（或根本不予理會），本案並無犯罪所得可言，匯
    入後，此乃詐欺取財正犯所得掌控之犯罪所得，此時犯罪所
    得之本質、來源、去向、所在、所有權、處分權及其他權益
    ，均未改變，犯罪所得也就無遭掩飾或隱匿之虞，犯罪所得
    當無從取得形式上合法之外觀。至於無法從上開帳戶進一步
    追查詐欺取財之正犯一事，乃被告無法供出其交付帳戶之對
    象之真實姓名年籍為何人，此係個案調查、判斷之事項，至
    其金流即告訴人匯入被告帳戶之款項，乃詐欺取財正犯之犯
    罪所得、不法金流，則屬明確。再者，被告提供之上開帳戶
    供人使用後，其事實上已無可能收受、持有或使用他人之特
    定犯罪所得，故其行為亦與前述洗錢罪規定之第3類型要件
    不合。
  ⒋依前述說明，被告所為尚不構成洗錢防制法第14條第1項之罪
    ，檢察官起訴意旨認被告之行為構成洗錢防制法第14條第1
    項之罪，難認有理由，此部分原應為無罪之諭知，惟起訴意
    旨認此部分與前開論罪科刑部分具有想像競合犯之裁判上一
    罪關係，爰不另為無罪之諭知。
叁、上訴駁回理由：
一、原審認被告犯幫助詐欺取財罪之事證明確，因予適用刑法第
    30條第1項前段、第2項、第339條第1項、第41條第1項前段
    、第74條第1項第1款、第2項第3款，刑法施行法第1條之1 
    第1項，並審酌近年來國內多有詐欺犯案，均係使用人頭帳
    戶以作為收受不法所得款項之手段，並藉以逃避查緝，被告
    竟輕率提供本案郵局帳戶存摺、提款卡及密碼來幫助他人為
    詐欺之犯行，其行為足以助長詐騙者之惡行，而破壞人與人
    之間之信賴關係，實際上亦已使告訴人受詐騙並受有損害，
    實不可取，惟考量被告本案並未實際參與詐欺取財犯行，犯
    後坦承犯行並積極與告訴人和解，顯見有悔悟之心，兼衡被
    告目前從事磁磚相關工作，與妻子正商談離婚中，有一子，
    暨其家庭、生活、經濟狀況、犯罪動機、目的、手段、所生
    損害程度、智識程度等一切情狀，量處拘役30日，並諭知易
    科罰金之折算標準。且說明：
  ㈠本案並無證據證明被告之上開犯行有取得任何犯罪所得，亦
    無證據足認被告有分得告訴人給付予詐騙集團之金錢，是被
    告既無犯罪所得，自無從宣告沒收。
  ㈡被告前未曾犯罪受有期徒刑之宣告，其因一時失慮，提供帳
    戶幫助他人詐騙，致罹刑典，固非可取，惟其犯後業已坦承
    犯行，且與告訴人成立調解，答應全額賠償告訴人之損失，
    有原審109年度司刑移調字第82號調解筆錄可證，信被告經
    此科刑之教訓，已足資警惕，應無再犯之虞，原審因認被告
    所受宣告之刑，以暫不執行為適當，併予宣告緩刑2年，以
    啟自新。為確保被告於緩刑期間，能按上開調解筆錄所承諾
    之賠償金額以及付款方式履行，以確實收緩刑之功效，並依
    刑法第74條第2項第3款規定，併諭知被告應依原審109 年度
    司刑移調字第82號所示調解筆錄內容支付損害賠償。　
　㈢公訴意旨所敘被告涉及洗錢防制法之洗錢罪嫌部分（即前開
    ㈢部分），並不成立犯罪，因被告此部分被訴事實，公訴意
    旨認與前揭經論罪科刑部分事實，有想像競合之裁判上一罪
    關係，爰不另為無罪之諭知。　
二、本院核其認事用法，均無不合。另關於刑之量定，乃實體法
    上賦予法院得為自由裁量之事項，倘未有逾越法律所規定之
    範圍，或濫用其權限，即不得任意指摘為違法。本件原審於
    審酌上情後，量處被告上開刑期，衡情其刑之量定已審酌刑
    法第57條所列事項，並以行為人之責任為基礎，使罰當其罪
    而符合罪刑相當原則，並具妥當性而無違刑罰權之分配正義
    ，客觀上要難謂有何濫用權限、失衡或逾越法律所規定範圍
    之情事，足見其刑之量定亦稱允當。從而檢察官上訴指摘原
    判決就被告涉犯洗錢罪部分，不另為無罪諭知為不當，求為
    撤銷改判此部分有罪，為無理由，應予駁回。　
據上論斷，應依刑事訴訟法第368條、第371條，判決如主文。
本案經檢察官黃瑞盛提起公訴，檢察官林豐正提起上訴，檢察官
鄭益雄到庭執行職務。 
中　　華　　民　　國　　109 　年　　11　　月　　27　　日
                  刑事第六庭    審判長法  官　張瑛宗
                                      法  官　林逸梅
                                      法　官  李秋瑩
以上正本證明與原本無異。
檢察官如不服本判決應於收受本判決後20日內向本院提出上訴書
，其未敘述上訴理由者並得於提起上訴後20日內向本院補提理由
書。(但應受刑事妥速審判法第9條規定之限制)
本件被告不得上訴。
                                      書記官　姚慈盈
中　　華　　民　　國　　109 　年　　11　　月　　27　　日
附錄本件論罪科刑法條全文：
中華民國刑法第339條
（普通詐欺罪）
意圖為自己或第三人不法之所有，以詐術使人將本人或第三人之
物交付者，處 5 年以下有期徒刑、拘役或科或併科 50 萬元以
下罰金。
以前項方法得財產上不法之利益或使第三人得之者，亦同。
前二項之未遂犯罰之。
刑事妥速審判法第9條
除前條情形外，第二審法院維持第一審所為無罪判決，提起上訴
之理由，以下列事項為限：
一、判決所適用之法令牴觸憲法。
二、判決違背司法院解釋。
三、判決違背判例。
刑事訴訟法第377條至第379條、第393條第1款規定，於前項案件
之審理，不適用之。